【裁判字號】    99,上,526
【裁判日期】    990630
【裁判案由】    侵權行為損害賠償等
【裁判全文】
臺灣高等法院民事判決                   99年度上字第526號
上  訴  人  戊○○
參加人  兼
訴訟代理人  丙○○
被  上訴人  甲○○
            丁○○
            乙○○
上列當事人間請求侵權行為損害賠償等事件，上訴人對於中華民
國99年 2月26日臺灣臺北地方法院98年度審訴字第6931號第一審
判決提起上訴，本院不經言詞辯論終結，判決如下：
    主      文
上訴駁回。
第二審訴訟費用由上訴人負擔。參加訴訟費用由參加人負擔。
    事實與理由
一、按原告之訴，依其所訴之事實，在法律上顯無理由者，法院
    得不經言詞辯論，逕以判決駁回之，民事訴訟法第249條第2
    項定有明文。所謂依其所訴之事實，在法律上顯無理由者，
    係指依原告於訴狀內記載之事實觀之，在法律上顯然不能獲
    得勝訴之判決者而言(最高法院62年台上字第845號判例意旨
    參照）。又依原告在第一審所訴之事實，並依其在第二審提
    出之書狀所主張之事實，其訴在法律上顯無理由者，依民事
    訴訟法第463條之規定，同法第249條第 2項於第二審程序亦
    準用之；當事人聲明上訴之事項，在法律上顯無理由時，第
    二審法院亦得依上開規定，對於當事人之上訴，不經言詞辯
    論逕以判決駁回之（院解字第3264號解釋、最高法院42年度
    台上字第526號判例意旨亦可資參照）。
二、上訴人起訴主張：上訴人遭訴外人郭台銘誣告恐嚇取財，被
    上訴人為該案一審審理法官，違反刑事訴訟法拒開審前會議
    ，且未勘驗監聽光碟，致未發現本案監聽譯文與光碟有諸多
    不符之處，採信訴外人楊人凱之偽證，撰寫不實之96年度易
    字第 618號有罪判決（下稱系爭刑事判決），侵害上訴人名
    譽、人格及司法受益權。幸經本院刑事庭法官勘驗監聽光碟
    ，證明監聽譯文竄改及斷章取義，並可證明新臺幣（下同）
    3,200 萬元為楊人凱決定，並非上訴人或訴外人黃尚平所要
    求，楊人凱轉達顏廷鈺律師之意思，要求上訴人提供保密條
    款，並要求黃尚平擔任連帶保證人，上訴人實與恐嚇取財無
    涉。系爭刑事判決有如下不實之處：(一)判決第5頁倒數第8行
    「且有扣案3200萬元可佐」，該三大包牛皮紙袋並未經過一
    一拆封亦無影印，因此無法知悉其內裝確為鈔票，且於當天
    即還予郭台銘，並無扣案現金；(二)判決第7頁第4行「被告楊
    人凱乃依被告黃尚平之言修改為…確定金額為3200萬元」、
    第10行「堪認付款金額為被告黃尚平、戊○○所決定」，經
    本院刑事庭法官勘驗結果，3200萬元係楊人凱決定，非黃尚
    平或上訴人所提；(三)判決第 7頁第16行引用之95年11月25日
    郭台銘與上訴人之電話通話錄音，綜觀全部談話內容，均由
    郭台銘主動提起有關書籍及其欲交付金錢予上訴人等事項，
    並一再要求上訴人提出金額數目，上訴人均為被動回答且屬
    應付敷衍之語氣，且亟欲解釋楊人凱之行為，怎與恐嚇有涉
    ？(四)該案係楊人凱代郭台銘於95年10月提出以錢來買斷上訴
    人之新聞採訪工作權暨該書出版權，楊人凱證稱：「我就是
    按照以前的習慣，就是要先寫一個方案，因為我要代表董事
    長談條件，一定要徵求對方的同意才可以拿給董事長談。」
    及郭台銘證稱：「 9月28日我打電話給楊人凱說你去弄清楚
    他們要什麼，我相信這是楊人凱的手法也好，楊人凱有做錯
    事的過程」，被上訴人審理時不採上開證詞，顯有預設立場
    ，故意以不實公文書侵害上訴人之名譽人格權；(五)95年度偵
    字第 27639號偵查案件承辦檢察官蕭惠菁並未傳楊人凱於96
    年1月8日出庭作證，卻讓郭台銘帶楊人凱到庭進行串證，被
    上訴人對此隻字未提，顯有預設立場之枉判；(六)自監聽譯文
    第 2、3、6、27、29、38頁顏廷鈺、楊人凱、郭台銘、王冠
    亞之談話內容，可知判決第 7頁第13行「難認付款金額為購
    買版權之代價」為不實陳述；(七)被上訴人於審理時已發現95
    年11月 7日上訴人撥打給王冠亞自清之監聽電話，遭不肖警
    察湮滅，被上訴人未依刑事訴訟法第 241條告發而仍續審，
    且未於判決中交代監聽光碟何以遭湮滅之情事，足認被上訴
    人顯有預設立場而枉判。被上訴人所為系爭刑事判決不實之
    處甚多，甚至發給新聞記者以為公布，有散佈於眾之事實，
    對上訴人之名譽人格權侵害甚大，爰依民法第 186條規定之
    侵權行為法律關係提起本件訴訟等情，求為判決：(一)被上訴
    人應給付原告10萬元，及自起訴狀送達翌日起，按年息5%計
    算之利息；(二)被上訴人應共同於聯合報、自由及中國時報與
    蘋果日報各頭版以1/2版面刊登各自道歉內容及判決主文3日
    ，並於中天、中視、華視、民視、TVBS台、東森電視、台視
    、三立電視台19時至21時以每分鐘50字朗讀各 3次；(三)願供
    擔保請准宣告假執行。原審以上訴人之訴顯無理由，不經言
    詞辯論，駁回上訴人之訴及假執行之聲請。上訴人不服，提
    起上訴，上訴聲明：原判決廢棄，發回原審法院。
三、本件未行言詞辯論，被上訴人亦未提出準備書狀作何聲明或
    陳述。
四、按公務員因故意違背對於第三人應執行之職務，致第三人受
    損害者，負賠償責任；其因過失者，以被害人不能依他項方
    法受賠償時為限，負其責任；前項情形，如被害人得依法律
    上之救濟方法，除去其損害，而因故意或過失不為之者，公
    務員不負賠償責任，民法第 186條定有明文。其中有關公務
    員因過失違背對於第三人應執行之職務，致第三人受損害者
    ，因國家賠償法已於70年7月1日施行，被害人非不得依該法
    之規定，請求損害賠償，不得逕依民法第186條第1項後段規
    定向公務員請求賠償。又民法第186條第2項規定所謂法律上
    之救濟方法，於司法審判上，即為上訴或抗告，不論參與審
    判之公務員，係故意或過失，被害人如得依上訴或抗告方法
    請求救濟，卻因故意或過失而不為者，參與審判之法官即不
    負賠償責任；而如被害人已提起上訴或抗告，並獲得救濟者
    ，除其另有其他損害外，按諸我國損害賠償法制，以回復原
    狀為原則，其因下級審法院故意或過失所為錯誤裁判，已經
    上級法院除去，損害已回復，自無再依上揭規定而為請求；
    如其提起上訴或抗告之理由，為上級審法院終局確定裁判所
    不採者，自無故意或過失違背對於第三人應執行之職務，致
    第三人受有損害之可言。此參諸國家賠償法第13條規定：「
    有審判或追訴職務之公務員，因執行職務侵害人民自由或權
    利，就其參與審判或追訴案件犯職務上之罪，經判決有罪確
    定者，適用本法規定。」亦明，按「依現行訴訟制度，有審
    判或追訴職務之公務員，其執行職務，基於審理或偵查所得
    之證據及其他資料，為事實及法律上之判斷，係依其心證及
    自己確信之見解為之。各級有審判或追訴職務之公務員，就
    同一案件所形成之心證或見解，難免彼此有所不同，倘有心
    證或見解上之差誤，訴訟制度本身已有糾正機能。關於刑事
    案件，復有冤獄賠償制度，予以賠償。為維護審判獨立及追
    訴不受外界干擾，以實現公平正義，上述難於避免之差誤，
    在合理範圍內，應予容忍。不宜任由當事人逕行指為不法侵
    害人民之自由或權利，而請求國家賠償。唯其如此，執行審
    判或追訴職務之公務員方能無須瞻顧，保持超然立場，使審
    判及追訴之結果，瑧於客觀公正，人民之合法權益，亦賴以
    確保。至若執行此等職務之公務員，因參與審判或追訴案件
    犯職務上之罪，經判決有罪確定時，則其不法侵害人民自由
    或權利之事實，已甚明確，非僅心證或見解上之差誤而已，
    於此情形，國家自當予以賠償，方符首開憲法規定之本旨。
    」（司法院大法官釋字第 228號解釋理由書參照）。因此，
    為維護審判獨立不受外界干擾，以實現公平正義，如國家依
    上揭規定已不負賠償責任，自不能任由當事人逕指為不法侵
    害人民之自由或權利，請求從事審判之法官負民事賠償責任
    ，始符法律適用之平衡。本件上訴人主張被上訴人於審理其
    所涉犯恐嚇取財罪案件時，違反刑事訴訟法拒開審前會議，
    未勘驗監聽光碟，致未發現本案監聽譯文與光碟有諸多不符
    之處，採信訴外人楊人凱之證詞，且系爭刑事判決有諸多記
    載不實之處，又主動散發給新聞記者，故意侵害其名譽、人
    格及司法受益權云云。惟縱認屬實，然上訴人已就系爭刑事
    判決，聲明不服，提起上訴，其所涉恐嚇取財罪行，業經本
    院判決有罪確定，現在監執行中，況新聞媒體如何報導、評
    論該案，為其各自取捨，本件揆諸上開說明，上訴人主張被
    上訴人應依民法第 186條規定負損害賠償責任，洵屬無據。
五、綜上所述，本件上訴人之訴，依其所述之事實，在法律上顯
    無理由。其依民法第 186條規定請求被上訴人負損害賠償責
    任，即屬無據，不應准許。原審不經言詞辯論，為上訴人敗
    訴之判決，並駁回其假執行之聲請，核無不合。上訴意旨指
    摘原判決不當，求予廢棄改判，顯無理由，爰不經言詞辯論
    ，駁回其上訴。
六、據上論結，本件上訴顯無理由。依民事訴訟法第449條第1項
    、第78條、第463條、第249條第2項，判決如主文。
中    華    民    國    99    年    6     月    30    日
                    民事第11庭
                        審判長法  官  鄭雅萍
                              法  官  詹文馨
                              法  官  劉坤典
正本係照原本作成。
如不服本判決，應於收受送達後20日內向本院提出上訴書狀，其
未表明上訴理由者，應於提出上訴後20日內向本院補提理由書狀
（均須按他造當事人之人數附繕本）上訴時應提出委任律師或具
有律師資格之人之委任狀；委任有律師資格者，另應附具律師資
格證書及釋明委任人與受任人有民事訴訟法第 466條之1第1項但
書或第 2項（詳附註）所定關係之釋明文書影本。如委任律師提
起上訴者，應一併繳納上訴審裁判費。
中    華    民    國    99    年    7     月    2     日
                              書記官  劉育妃
附註：
民事訴訟法第466條之1（第1項、第2項）：
對於第二審判決上訴，上訴人應委任律師為訴訟代理人。但上訴
人或其他法定代理人具有律師資格者，不在此限。
上訴人之配偶、三親等內之血親、二親等內之姻親，或上訴人為
法人、中央或地方機關時，其所屬專任人員具有律師資格並經法
院認為適當者，亦得為第三審訴訟代理人。

司法院資訊處製作；財團法人民間司法改革基金會備份。
